【裁判字號】    95,重訴,83
【裁判日期】    980123
【裁判案由】    土地所有權移轉登記
【裁判全文】
臺灣新竹地方法院民事判決              95年度重訴字第83號
原      告  辛○○
訴訟代理人  高進發律師
複代理  人  庚○○
被      告  己○○
                        5弄5.
訴訟代理人  羅秉成律師
複代理  人  曾能煜律師
被      告  子○○
            癸○○
            壬○○
            丁○
            戊○
            甲○
            丙○○○
            乙○
上列五  人
共      同
訴訟代理人  魏早炳律師
            陳恩民律師
            魏翠亭律師
上列當事人間土地移轉所有權事件，經本院於民國98年1 月20日
言詞辯論終結，判決如下：
    主      文
被告子○○、癸○○、壬○○、乙○、甲○、丙○○○、丁○、
戊○應各將如附表一編號二所載土地之應有部分返還及移轉所有
權登記予被告己○○後，被告己○○再將其所取得如附表一編號
二所載土地之應有部分五十二分之二十五返還並移轉登記予原告
。
訴訟費用由被告負擔。
    事實及理由
壹、程序事項
一、按訴狀送達後，原告不得將原訴變更或追加他訴。但不甚礙
    被告之防禦及訴訟之終結者，不在此限。民事訴訟法第255
    條第1 項第7 款定有明文。查原告於民國95年5 月29日向本
    院提出本件起訴狀，原僅列被告己○○一人，並聲明：被告
    己○○應將附表一編號二所載土地有關子○○、癸○○、壬○○、乙○、甲○、丙○○○、丁○、戊○之應有部分返還
    並移轉所有權登記予原告。隨即於95年6 月2 日提出準備書
    狀（一）到院，並追加被告子○○、癸○○、壬○○、乙○
    、甲○、丙○○○、丁○、戊○為被告，並變更訴之聲明為
    先位聲明：被告子○○、癸○○、壬○○、乙○、甲○、丙○○○、丁○、戊○應各將如附表一編號二所載土地之應有
    部分返還及移轉所有權登記予被告己○○後，被告己○○再
    將其所取得如附表一編號二應有部分五十二分之二十五返還
    並移轉登記予原告。以及備位聲明：被告子○○、癸○○、
    壬○○應將附表二編號二所載土地之應有部分返還及移轉其
    所有權登記予被告己○○後，被告己○○再將其所取得附表
    二編號二所載土地之應有部分共五十二分之二十五返還及移
    轉其所有權登記予原告。由於原告於6 月2 日提出準備書狀
    （一）追加被告及變更訴之聲明時，該原起訴狀尚未送達被
    告，事後本院係將起訴狀及準備書狀（一）同時送達被告，
    此有本院送達證書在卷可按（本院卷一第34至43頁），是原
    告自得追加被告及變更訴之聲明。且此追加被告及變更訴之
    聲明因不甚礙被告之防禦及訴訟之終結，自無須得被告同意
    ，依上揭法律意旨，原告此追加被告及變更訴之聲明為合法
    ，合先敘明。
二、本件被告子○○、癸○○、壬○○經合法通知，均未於言詞
    辯論期日到場，核無民事訴訟法第386 條各款所列情形，爰
    依聲請由原告一造辯論而為判決。
貳、實體事項
一、原告起訴主張略以：
    緣原告於77年10月間出資新臺幣（下同）25,000,000元，被
    告己○○及訴外人王璞中共出資27,000,000元，全部出資額
    為52,000,000元（即原告占有出資比例為五十二分之二十五
    ）共同購買坐落新竹市○○段及和平段土地，除和平段542
    、544 為市場用地及543 、548 地號等土地為道路用地無法
    建築房屋外，其餘土地均已建屋出售完畢，而出售之房地所
    收價金均已按出資比例結算分配，全數帳冊均已銷毀。而剩
    下未能建屋之四筆土地，原告、被告己○○及訴外人王璞中
    共同決定按持分分別共有該四筆土地。原告因當時遠居高雄
    ，且因相信被告己○○，為將來能順利出售土地，遂同意將
    上揭土地四筆之原告持分五十二分之二十五信託予被告己○○。惟上揭四筆土地中新竹市○○段542 地號土地（下稱系
    爭土地），被告己○○於購買當時全部信託登記為王誠、丙○○○、子○○、癸○○、壬○○及己○○之名義。復於89
    年1 月21日及24日被告己○○將系爭土地再信託登記為王誠
    、乙○、甲○、子○○、癸○○、壬○○之名義。之後王誠
    死亡，其所有應有部分六分之一再由丙○○○、丁○、戊○
    繼承。原告於94年7 月間風聞被告己○○、癸○○等人欲出
    售系爭土地，為此提起本件訴訟並主張預備合併，如先位聲
    明不能成立，請求就備位聲明為判決，先備位聲明如下：
（一）先位聲明部分：
      原告為能取回和平段542、543、544、548地號等四筆土地
      ，早已口頭向被告己○○終止信託關係，為此於94年7 月
      19日以臺北圓環郵局第422 號存證信函請求被告己○○以
      信託人身份向受託人子○○、癸○○、壬○○、乙○、甲○等人終止信託關係，並請求返還系爭土地之受託持分五
      十二分之二十五予原告，惟被告己○○怠為之，在此原告
      依民法第242 條規定代位向被告子○○、癸○○、壬○○
      、乙○、甲○、丙○○○、丁○、戊○終止信託關係，並
      請求將應有部分如附表一編號二所示土地應有部分返還並
      移轉登記予被告己○○後，原告另以準備書狀（一）向被
      告己○○表示終止信託關係，並請求被告己○○將附表一
      編號二所載土地及其應有部分返還並移轉登記予原告。並
      先位聲明：
    1.被告子○○、癸○○、壬○○、乙○、甲○、丙○○○、
      丁○、戊○應各將如附表一編號二所載土地之應有部分返
      還及移轉所有權登記予被告己○○後，被告己○○再將其
      所取得如附表一編號二所載土地應有部分五十二分之二十
      五返還並移轉登記予原告。
    2.訴訟費用由被告負擔。
（二）備位聲明部分：
      由於本件被告乙○、甲○、丙○○○、丁○、戊○均否認
      被告己○○曾將原告所有系爭土地應有部分五十二分之二
      十五信託登記在伊等名下，如本院亦認定被告己○○與被
      告乙○、甲○、丙○○○、丁○、戊○等人並無信託契約
      存在時，則原告對於系爭土地之應有部分五十二分之二十
      五僅存在被告子○○、癸○○、壬○○之應有部分。因此
      原告依民法第242條規定代位向被告子○○、癸○○、壬○○終止信託關係（如無信託關係亦為借名登記，併同時
      代為終止借名登記契約），並請求將應有部分如附表二所
      示返還並移轉登記予被告己○○後，原告另以準備書狀（
      一）向被告己○○表示終止信託關係，並請求被告己○○
      將附表二所載土地及其應有部分返還並移轉登記予原告。
      並備位聲明：
    1.被告子○○、癸○○、壬○○應將附表二編號二所載土地
      之應有部分返還及移轉其所有權登記予被告己○○後，被
      告己○○再將其所取得附表二編號二所載土地之應有部分
      共五十二分之二十五返還及移轉其所有權登記予原告。
    2.訴訟費用由被告負擔。
二、被告答辯：
（一）被告己○○部分略以：
    1.系爭土地與原告出資25,000,000元合資建屋出售無關。系
      爭土地係由原土地所有權人郭培坤、胡勝雄直接出售予被
      告己○○、子○○、癸○○、壬○○、王誠、丙○○○等
      人，並無原告所主張出資合買系爭土地而信託登記予被告
      己○○再由被告己○○信託或借名登記予子○○、癸○○
      、壬○○、王誠、丙○○○等人之情形。
    2.原告所提出之信託切結書，係由原告繕打後，趁被告己○○因重病返臺醫治而意識不清情形下要求被告己○○簽立
      ，依民法第75條規定，並不生法律上效力。且即使該切結
      書為真正，由於該切結書並未提及原告將應有部分信託登
      記與訴外人王樸中或渠等子女名下記載，且該切結書與土
      地登記謄本之記載亦不相符，故亦無法由此認定被告子○○、癸○○、壬○○、王誠、丙○○○等人與原告於77年
      間存有信託關係，亦可推知切結書中所載訴外人王樸中死
      後，被告己○○將原告之應有部分信託登記予被告子○○
      、癸○○、壬○○、王誠、乙○及甲○等人之內容與事實
      亦不相合。
    3.縱或信託切結書之內容為真正，惟系爭土地有關被告己○○所有部分已於89年1 月21日將其六分之一應有部分以買
      賣為原因移轉登記予被告乙○所有，故被告己○○事實上
      亦無法將系爭土地應有部分移轉登記予原告名下。
    4.由於信託關係係專屬於信託人與受託人之權利，債權人並
      不得請求讓與及代位，故本件縱認為原告所主張信託關係
      存在，亦不得代位被告己○○終止與被告子○○、癸○○
      、壬○○、王誠、丙○○○等人間之信託契約等語。並聲
      明：(1)原告之訴駁回。(2)訴訟費用由原告負擔。
（二）被告乙○、甲○、丙○○○、丁○、戊○部分略以：
    1.原告均未能提出於77年10月間將系爭土地等四筆土地信託
      當時之出資及信託之憑證，而原告所提出被告己○○所書
      立之信託切結書係於91年5 月間簽立，且為被告己○○個
      人所立，無法推認原告與訴外人王樸中或被告乙○等人間
      有信託關係存在。且上揭信託切結書所記載被告己○○與
      王樸中及原告所共同購買系爭土地等四筆土地當時係信託
      登記被告己○○名義亦與系爭土地於77年12月20日登記在
      被告己○○、子○○、癸○○、壬○○、王誠、丙○○○
      名下不相符合；又原告所主張與被告己○○及訴外人王樸
      中共同出資購買系爭土地等四筆土地之出資比例為五十二
      分之二十五亦與上揭土地登記持份不相符合，顯然該信託
      切結書之記載並非實在，亦無法由此推認有原告所主張出
      資共同購買系爭土地及信託之事實。
    2.被告乙○、甲○、丙○○○、丁○及戊○分別因買賣、贈
      與及繼承等原因取得系爭土地應有部分，並非因被告己○○信託所致，且取得原因、時間各異顯與一般信託法律關
      係之事實不同，且原告所提出之支票明細表及銀行支票類
      存款明細並無法證明係用於購買系爭土地價款。縱認原告
      有出資25,000,000元亦無法證明此所佔比例為五十二分之
      二十五，亦無法證明信託關係存在。是原告並無法舉證證
      明其所主張原告與被告己○○間以及被告己○○與被告乙○等人間具有信託關係存在，則原告行使代位請求權並終
      止信託關係請求被告移轉系爭土地持份與被告己○○後再
      移轉予原告自無理由。
    3.縱或有原告所主張合資購買之事實，於合夥關係終止清算
      終結前，不論係合夥或隱名合夥之關係，原告亦不得向被
      告己○○請求返還系爭土地持分等語。爰聲明：(1)原告之
      訴駁回。(2)訴訟費用由原告負擔。
（三）被告子○○、癸○○、壬○○均未於言詞辯論期日到場，
      亦未提出準備書狀作何聲明或陳述。
三、本院之判斷
（一）本件之爭點整理如下：
    １系爭土地是否基於原告出資五十二分之二十五、被告己○○、訴外人王璞中合計出資五十二分之二十七共同向郭培
      坤、胡勝雄購買，而於78年1 月31日以77年10月20日與訴
      外人郭培坤、胡勝雄二人買賣為由移轉所有權信託登記予
      被告子○○、癸○○、壬○○、己○○、王誠、丙○○○
      各六分之一。
    ２被告丁○、被告戊○、被告甲○、被告丙○○○、被告乙○受領系爭土地之原因法律關係為何？
    ３系爭土地是否仍為原告與被告己○○、王璞中合夥之財產
      ，原告可否請求返還？
    ４原告得否代位被告己○○向被告子○○、癸○○、壬○○
      、乙○、甲○、丙○○○、丁○、戊○終止信託關係，進
      而請求將系爭土地如附表一編號二所示應移轉之應有部分
      返還及移轉登記予被告己○○，被告己○○再將其所取得
      附表一編號二所載土地應移轉之應有部分共五十二分之二
      十五返還及移轉其所有權登記予原告。
    ５若原告不得代位被告己○○向被告子○○、癸○○、壬○○、乙○、甲○、丙○○○、丁○、戊○終止信託關係，
      則原告得否代位被告己○○向被告子○○、癸○○、壬○○終止信託關係或借名關係，進而請求將被告子○○、癸○○、壬○○系爭土地如附表二編號二所示應移轉之應有
      部分返還及移轉登記予被告己○○，被告己○○再將其所
      取得附表二編號二所載土地應移轉之應有部分共五十二分
      之二十五返還及移轉其所有權登記予原告。
（二）就上揭爭點１部分審究如下：
    1.原告主張於77年10月間出資25,000,000元，而被告己○○
      及訴外人王璞中共出資27,000,000元，全部出資額為52,0
      00,000元（即原告占有出資比例為五十二分之二十五）共
      同購買坐落新竹市○○段及和平段土地，包含系爭土地及
      和平段544 、543 及548 地號等土地在內一節，業具原告
      提出臺灣土地銀行新興分行支票34張（本院卷一第73至10
      6 頁）及「臺灣土地銀行支票類存款分戶明細帳」2 紙（
      本院卷一第18、19頁）為證。而原告所提出上述34紙支票
      中共15紙背面均有「郭培坤」之印文，核與系爭土地土地
      登記謄本（本院卷一第58頁）所記載原地主之一「郭培坤
      」之姓名相同，且上揭34紙支票發票日期分別為77年11月
      17日及同年月25日，均在系爭土地自原地主郭培坤及胡勝
      雄名義下移轉登記予被告子○○、癸○○、壬○○、己○○、訴外人王誠及被告丙○○○等人之78年1 月20日之前
      ，此均與原告所主張簽發上揭支票支付購買系爭土地在內
      土地一節相合。又原告上揭主張亦與原告所提出經被告己○○所承認為其簽立之信託切結書（本院卷一第5 頁）中
      所記載「本人己○○... ，於民國七十七年十月間與辛○○... ，王樸中... 共同出資購買座落新竹市○○段地號
      542 、543 、544 、548 土地... 甲丙方（指被告己○○
      及訴外人王樸中）合占27/52 ，乙方占25/52 」之內容相
      符合，雖被告己○○辯稱上揭信託切結書係意識不清下所
      為並無效力，惟並未提出任何證據以實其說，空言否認效
      力並不足採信，附此指明。另證人即曾受雇於原告、被告
      己○○以及訴外人王樸中為會計負責記帳之丑○○亦於本
      院審理時證述：當時是被告己○○、王璞中商議後，告知
      我他們要找原告加入土地投資買賣，後來原告有來並提供
      支票叫我幫忙簽發34張合計面額25,000,000元的支票，因
      為原告出了25,000,000元，全部為52,000,000元，所以原
      告比例為五十二分之二十五。且該投資包含和平段542 、
      544 、543 、548 地號土地，以及唐高段土地等語（本院
      卷一第202 、203 頁）。亦與原告所主張簽發上揭34張支
      票金額共計25,000,000元用以支付購地價款以及所佔出資
      比例為五十二分之二十五等情相符。綜上所述，原告主張
      系爭土地為其與被告己○○及訴外人王璞中於77年10月間
      共同出資購買坐落新竹市○○段及和平段土地之一，原告
      佔全部出資比例五十二分之二十五等情，堪信為真實。
    2.系爭土地所有權登記於78年1 月31日由訴外人郭培坤、胡
      勝雄，以買賣為原因移轉登記予被告己○○、癸○○、壬○○、子○○、丙○○○及訴外人王誠；被告己○○復於
      89年1 月21日將其六分之一應有部分，以買賣為原因移轉
      登記予被告乙○；被告丙○○○於89年1 月24日將其六分
      之一應有部分以贈與為原因移轉登記予被告甲○；嗣後訴
      外人王誠於93年12月16日死亡，其六分之一應有部分由丙○○○、丁○、戊○以繼承為原因而登記等情，為兩造所
      不爭執，復有系爭土地土地登記簿、異動索引及土地登記
      謄本（本院卷一第57至70頁）可按。又系爭土地為原告、
      被告己○○以及訴外人王樸中所共同出資向訴外人郭培坤
      、胡勝雄所購買，已如上述，則上揭系爭土地所有權自訴
      外人郭培坤、胡勝雄移轉登記情形顯然與原告、被告己○○以及訴外人王樸中實際出資之情形不相符合。雖被告己○○、丙○○○、乙○、甲○等均否認原告所主張渠等因
      信託關係而取得系爭土地登記名義一節，惟依被告癸○○
      為被告己○○之子、被告壬○○為被告癸○○之配偶、被
      告子○○為被告己○○之女、訴外人王誠為訴外人王樸中
      之子、被告丙○○○為訴外人王誠之配偶而言，系爭土地
      之應有部分登記名義人均為被告己○○以及訴外人王樸中
      之子女或媳婦，均為被告己○○以及訴外人王樸中最近親
      屬且被告己○○、丙○○○、乙○、甲○等均未提出證明
      被告癸○○、壬○○、子○○、丙○○○、乙○、甲○等
      取得上揭應有部分登記名義確實因買賣取得情形下，原告
      主張被告癸○○、被告壬○○、被告子○○、訴外人王誠
      及被告丙○○○係因信託關係而取得應有部分登記名義，
      尚非無據。復依據原告所提出由被告己○○所書立之信託
      切結書（本院卷一第5 頁）內容記載：「本人己○○...
      ，於民國七十七年十月間與辛○○... ，王樸中... 共同
      出資購買座落新竹市○○段地號542 、543 、544 、548
      土地... 甲丙方（指被告己○○及訴外人王樸中）合占27
      /52 ，乙方占25/52 。當時信託登記甲方名義，嗣丙方（
      指訴外人王樸中）於八十九年八月逝世繼於中華民國八十
      九年一月二十四日信託登記王誠、乙○、甲○、子○○、
      潘俊、壬○○等人... 甲方（指被告己○○）承諾於六個
      月內將各人應有部分按實登記... 」以觀，顯然系爭土地
      部分應有部分應係信託登記予被告癸○○、壬○○、子○○、丙○○○及訴外人王誠名義下，此亦可解釋系爭土地
      所有權自訴外人郭培坤、胡勝雄移轉登記情形顯然與原告
      、被告己○○以及訴外人王樸中實際出資之情形不相符合
      之原因。雖上揭記載中「當時信託甲方名義」與系爭土地
      登記名義情形並非全然相符，惟依原告另請求被告己○○
      移轉新竹市○○段第543 、544 及548 地號土地應有部分
      登記事件即本院94年度訴字第405 號民事事件卷宗當中，
      所附新竹市○○段第543 、544 及548 地號土地登記簿以
      觀，於77及78年間均由原地主即訴外人郭培坤、胡勝雄以
      及張國南、黃志詳移轉登記予被告己○○，則上揭信託切
      結書所中「當時信託甲方名義」記載就此而言並無違誤，
      此亦可推認系爭土地亦係信託登記予被告癸○○、壬○○
      、子○○、丙○○○及訴外人王誠名義下。是被告癸○○
      、被告壬○○、被告子○○、被告丙○○○及訴外人王誠
      於78年間係因信託關係而取得系爭土地應有部分登記名義
      等情應可認定。
（三）就上揭爭點２部分審究如下：
    1.依上揭新竹市○○段第543 、544 及548 地號土地登記簿
      以觀，於77及78年間均由原地主即訴外人郭培坤、胡勝雄
      以及張國南、黃志詳直接移轉登記予被告己○○，而唯獨
      系爭土地係移轉登記在被告己○○、癸○○、壬○○、子
      ○○、丙○○○及訴外人王誠名下。且參以被告己○○上
      揭信託切結書所載「甲方（指被告己○○）承諾於六個月
      內將各人應有部分按實登記」，即被告己○○係居於信託
      人之身分，始得以將各人之應有部分按實登記。是可以認
      定原告、被告己○○及訴外人王樸中共同購買新竹市○○
      段第543 、544 、548 地號土地及系爭土地當時應係以被
      告己○○名義購買，惟系爭土地部分應有部分於78年間當
      由己○○信託登記予被告癸○○、壬○○、子○○、丙○○○及訴外人王誠。
    2.按信託行為有效成立後，即以信託財產為中心，而有其獨
      立性，除當事人另有訂定外，不宜因自然人之委託人或受
      託人死亡、破產或喪失行為能力等情事而消滅，故信託法
      第8 條第1 項規定：「信託關係不因委託人或受託人死亡
      、破產或喪失行為能力而消滅。但信託行為另有訂定者，
      不在此限」。該法雖係於85年1 月26日始經公布施行，但
      上開規定，對於在該法施行前成立之信託行為，仍應以之
      為法理而予以適用（最高法院91年度臺上字第358 號判決
      意旨參照）。查依上揭被告己○○所書立信託切結書中記
      載「... 嗣丙方（指訴外人王樸中）於八十九年八月逝世
      繼於中華民國八十九年一月二十四日信託登記王誠、乙○
      、甲○、子○○、潘俊、壬○○等人... 」之內容而言，
      顯然系爭土地嗣後由被告己○○為將信託相對人變更為被
      告子○○、潘俊、壬○○、乙○、甲○及訴外人王誠等人
      。且既然系爭土地係由原告、被告己○○及訴外人王樸中
      共同出資購買，系爭土地之應有部分係由被告己○○信託
      登記在被告癸○○、壬○○、子○○、丙○○○及訴外人
      王誠名義下，在被告等未提出證據證明被告己○○所有系
      爭土地六分之一登記名義於89年1 月21日將以買賣原因移
      轉登記予被告乙○以及被告丙○○○於89年1 月24日將其
      所有系爭土第六分之一應有部分以贈與原因移轉於被告甲○之原因確係為買賣、贈與情形下，上揭應有部分登記名
      義之移轉即應認定係被告己○○所為信託對象之變更。至
      於原受託人王誠於93年12月16日死亡後，依上揭信託法規
      定之法理，該信託關係不因訴外人王誠死亡而消滅，則該
      系爭土地應有部分六分之一信託財產並非屬於訴外人王誠
      之遺產，仍應屬於信託財產。
（四）就上揭爭點３部分審究如下：
    1.依證人丑○○於本院審理時證述：「（問：唐高段土地是
      否已經處理？）已經處理完畢，土地已蓋房子，且都已賣
      出」、「（問：相關帳冊何在？）都已經銷燬」、「（問
      ：為何要銷燬帳冊？）王璞中要我銷燬」、「（問：就你
      記憶所及唐高段結算比例為何？）依照出資比例結算，原
      告25/52 ，王璞中及被告己○○為27/52 ，王璞中及被告
      己○○事後有將其等所分配到的部分再分給我」等語（本
      院卷一第203 、204 頁）以觀，可以認定原告與被告己○○以及訴外人王樸中上揭共同出資購買土地建築房屋之合
      夥關係已經清算結束，並且按出資比例結算等情明確，且
      如果原告與被告己○○以及訴外人王樸中三人上揭合夥財
      產未經清算分析，被告己○○豈會書立上揭信託切結書予
      原告承諾在六個月內將各人應有部分按實登記？至於證人
      丑○○於本院審理時證稱其出資共4,000,000 元係包含在
      被告己○○及訴人王樸中所出資之27,000,000元出資之內
      ，證人丑○○出資部分沒有領取，因為系爭土地及新竹市
      ○○段544 地號土地及花蓮土地、寶山路土地上尚未處理
      等語（本院卷一第204 、205 頁）如果屬實，亦為證人丑
      ○○與被告己○○及訴外人王樸中隱名合夥之內部關係，
      與原告、被告己○○與訴外人王樸中之間之合夥關係互不
      相涉。是被告乙○、甲○、丙○○○、丁○、戊○等人抗
      辯於合夥關係終止清算終結前，原告亦不得向被告己○○
      請求返還系爭土地持分云云，並不足採信。
    2.依上揭原告所提出由被告己○○所書立之信託切結書（本
      院卷一第5 頁）記載：「本人己○○... ，於民國七十七
      年十月間與辛○○... ，王樸中... 共同出資購買座落新
      竹市○○段地號542 、543 、544 、548 土地... 甲丙方
      （指被告己○○及訴外人王樸中）合占27/52 ，乙方（指
      原告）占25/52 。當時信託登記甲方（指被告己○○）名
      義，嗣丙方（指訴外人王樸中）於八十九年八月逝世繼於
      中華民國八十九年一月二十四日信託登記王誠、乙○、甲○、子○○、潘俊、壬○○等人... 甲方（指被告己○○
      ）承諾於六個月內將各人應有部分按實登記... 」而言，
      被告己○○應已同意依照原告、被告己○○與訴外人王樸
      中出資比例即原告以五十二分之二十五，被告己○○與訴
      外人王樸中五十二分之二十七之比例共有系爭土地。此亦
      與證人丑○○於本院審理時證述原告、被告己○○與訴外
      人王樸中依照出資比例結算，原告五十二分之二十五，被
      告己○○與訴外人王璞中為五十二分之二十七結算等情相
      符，是原告主張包括系爭土地在內之四筆土地，原告、被
      告及訴外人王璞中共同決定按持分分別共有該四筆土地，
      原告將上揭土地四筆應分得之應有部分各五十二分之二十
      五信託予被告己○○一節即可採信。
（四）就上揭爭點４部分審究如下：
    1.按債務人怠於行使其權利時，債權人因保全債權，得以自
      己之名義，行使其權利。但專屬於債務人本身者，不在此
      限，民法第242 條定有明文。又民法第242 條所謂專屬於
      債務人本身者，不得行使代位權，乃係因得代位行使之權
      利必須為可為強制執行之財產權而言，故不屬於財產權之
      身分權或人格權或以身分權或人格權為基礎之財產權而不
      適宜為強制執行之標的者，始不得行使代位權。又稱信託
      者，謂委託人將財產權移轉或為其他處分，使受託人依信
      託本旨，為受益人之利益或為特定之目的，管理或處分信
      託財產之關係。信託關係不因委託人或受託人死亡、破產
      或喪失行為能力而消滅。信託利益全部由委託人享有者，
      委託人或其繼承人得隨時終止信託，信託法第1 條、第8
      條第1 項前段、第63條第1 項分別定有明文。是信託行為
      顯然為一財產上契約關係，信託利益全部由委託人享有者
      ，委託人之終止權及信託財產返還請求權並非身分權或人
      格權或以身分權或人格權為基礎之財產權，亦非法律所明
      訂禁止扣押或讓與之權利，自非不得為代位行使之客體。
    2.綜上所陳，原告將系爭土地之原告應分得之應有部分五十
      二分之二十五信託予被告己○○一節，已認定如上。而原
      告亦以準備書狀（一）向被告己○○表示終止信託關係並
      經本院以公示送達方式送達被告己○○，此有原告所提準
      備書狀（一）（本院卷一第12頁背面）及本院公示送達證
      書（本院卷一第196 頁）在卷可按，是被告己○○本即應
      交付並移轉系爭土地所有權應有部分五十二分之二十五登
      記予原告，惟被告己○○已將系爭土地所有權分別另行信
      託登記在被告癸○○、壬○○、子○○、乙○、甲○及訴
      外人王誠名義下，依上開信託法之規定被告己○○本得隨
      時終止信託關係請求被告癸○○、壬○○、子○○、乙○
      、甲○及訴外人王誠返還並移轉系爭土地之應有部分，惟
      因訴外人王誠已於93年12月16日死亡，其因被告己○○信
      託而取得之系爭土地六分之一應有部份仍應為信託財產，
      然已因繼承登記為被告丙○○○、丁○、戊○所有，依上
      揭信託法規定之法理，信託關係不因訴外人王誠死亡而消
      滅，則被告己○○仍得隨時終止該信託關係並請求被告癸○○、壬○○、子○○、乙○、甲○以及訴外人王誠之繼
      承人丙○○○、丁○、戊○返還系爭土地信託之應有部分
      。則原告具有請求被告己○○返還系爭土地應有部分五十
      二分之二十五債權人之身分，在被告己○○怠為行使終止
      信託關係並為信託物返還請求權之情形下，原告以自己之
      名義代被告己○○終止對被告癸○○、壬○○、子○○、
      乙○、甲○以及丙○○○、丁○、戊○之信託關係，訴請
      被告癸○○、壬○○、子○○、乙○、甲○以及丙○○○
      、丁○、戊○等，各將附表一編號二所載土地之應有部分
      共五十二分之二十五返還並移轉登記予被告己○○後，再
      請求由被告己○○將系爭土地所有權應有部分五十二之二
      十五返還並移轉登記予原告，與法相符，應予准許。
（五）又訴之預備合併，必先位之訴無理由，法院始應就備位之
      訴為裁判。如先位之訴有理由，法院即無庸就備位之訴為
      裁判。因本件原告先位之訴既為有理由，本院即無庸就其
      備位之訴即上揭爭點５部分另為裁判，附此敘明。
四、本件為判決之基礎已臻明確，兩造其餘之攻擊或防禦方法及
    證據，經本院斟酌後，認為均不足以影響本判決之結果，亦
    與本案爭點無涉，自無逐一詳予論駁之必要，併此敘明。
五、訴訟費用負擔之依據：民事訴訟法第78條。
中    華    民    國    98    年     1    月    23    日
                     民事第二庭    法  官  方鴻愷
以上正本係照原本作成。
如對本判決上訴，須於判決送達後20日內向本院提出上訴狀。
中    華    民    國    98    年     2    月     2    日
                                   書記官  鍾佩芳
附表一：新竹市○○段五四二地號土地（地目田，面積七二五平
        方公尺）
┌────┬────┬────┬────┬────┬────┬────┬────┬────┬────┬────┐
│ 編  號 │共有人  │子○○  │癸○○  │壬○○  │乙○    │甲○    │丙○○○│丁○    │戊○    │合計    │
│        │        │        │        │        │        │        │        │        │        │        │
├────┼────┼────┼────┼────┼────┼────┼────┼────┼────┼────┤
│  一    │權利範圍│三一二分│三一二分│三一二分│三一二分│三一二分│九三六分│九三六分│九三六分│九三六分│
│        │        │之五十二│之五十二│之五十二│之五十二│之五十二│之五十二│之五十二│之五十二│之九三六│
├────┼────┼────┼────┼────┼────┼────┼────┼────┼────┼────┤
│  二    │應移轉之│三一二分│三一二分│三一二分│三一二分│三一二分│九三六分│九三六分│九三六分│五十二分│
│        │應有部分│之二十五│之二十五│之二十五│之二十五│之二十五│之二十五│之二十五│之二十五│之二十五│
├────┼────┼────┼────┼────┼────┼────┼────┼────┼────┼────┤
│  三    │尚餘之應│三一二分│三一二分│三一二分│三一二分│三一二分│九三六分│九三六分│九三六分│九三六分│
│        │有部分  │之二十七│之二十七│之二十七│之二十七│之二十七│之二十七│之二十七│之二十七│之四八六│
└────┴────┴────┴────┴────┴────┴────┴────┴────┴────┴────┘
附表二：新竹市○○段五四二地號土地（地目田，面積七二五平
        方公尺）
 ┌────┬────┬────┬────┬────┬────┐
 │編   號 │共有人  │子○○  │癸○○  │壬○○  │合   計 │
 │        │        │        │        │        │        │
 ├────┼────┼────┼────┼────┼────┤
 │  一    │權利範圍│一五六分│一五六分│一五六分│一五六分│
 │        │        │之二十六│之二十六│之二十六│之七十八│
 ├────┼────┼────┼────┼────┼────┤
 │  二    │應移轉之│一五六分│一五六分│一五六分│一五六分│
 │        │應有部分│之二十五│之二十五│之二十五│之七十五│
 ├────┼────┼────┼────┼────┼────┤
 │  三    │尚餘之應│一五六分│一五六分│一五六分│一五六分│
 │        │有部分  │之一    │之一    │之一    │之三    │
 └────┴────┴────┴────┴────┴────┘


司法院資訊處製作；財團法人民間司法改革基金會備份。
